【裁判字號】    97,家訴,88
【裁判日期】    970911
【裁判案由】    交付遺產
【裁判全文】
臺灣臺南地方法院民事判決              97年度家訴字第88號
原      告    乙○○
兼訴訟代理人  丙  ○
被      告  行政院國軍退除役官兵輔導委員會台南市榮民服務
            處
法定代理人  丁○○
訴訟代理人  甲○○
上列當事人間交付遺產事件，本院於民國97年8月28日言詞辯論
終結，判決如下：
    主  文
被告應給付原告新臺幣陸拾陸萬捌仟壹佰陸拾元。
訴訟費用由被告負擔。
    事實及理由
一、原告起訴主張：被繼承人方繼堂已於民國94年11月6日死亡
    ，被告為被繼承人方繼堂之遺產管理人，被繼承人方繼堂生
    前先於87年4月15日依行政院國軍退除役官兵輔導委員會臺
    南市榮民服務處榮民代筆遺囑格式立下遺囑，復於90年11月
    29日至臺灣高雄地方法院所屬民間公證人王振華事務所辦理
    公證遺囑，遺囑中表示於被繼承人方繼堂身故後，將被繼承
    人方繼堂所留下之存款遺產交由原告丙○與乙○○2人支配
    處理及辦理後事料理事宜，然於被繼承人方繼堂死後，被繼
    承人方繼堂之法定遺產管理人即被告，卻未依立遺囑人方繼
    堂身前所立之遺囑內容，將被繼承人方繼堂所遺之存款遺產
    交付予原告丙○與乙○○2人，為此提起本件訴訟，請求被
    告遵照立遺囑人方繼堂生前所立之遺囑內容，交付被繼承人
    方繼堂之存款遺產予原告2人。
二、被告則辯以：被繼承人方繼堂生前雖立有原告等所提出之代
    筆遺囑及經公證之遺囑各1份，然觀之上開遺囑內容，均未
    載有將被繼承人方繼堂所留之遺產遺贈予原告2人之意旨，
    被告方面也已經支付了原告2人包括新臺幣（下同）25萬元
    喪葬費之共26萬7千多元之款項，現被告業已完成搜索被繼
    承人方繼堂繼承人之程序，而清算程序部分除原告2人所主
    張之部分外，其餘業已完成，被繼承人方繼堂遺產現剩餘66
    8,160元等語。
三、本院得心證之理由：
（一）原告主張被繼承人方繼堂已於94年11月6日死亡，被告為
      被繼承人方繼堂之法定遺產管理人，被繼承人方繼堂生前
      分別於87年4月15日及90年11月29日立下代筆遺囑及經公
      證之遺囑各1份等情，業據原告提出代筆遺囑影本及經公
      證之遺囑影本各1份在卷可稽，並經本院依職權調閱本院
      94年度家催字第340號公示催告民事卷宗1份核閱無訛，自
      堪信原告主張之上情為真。
（二）按遺囑人得以遺囑指定遺囑執行人，遺囑執行人有管理遺
      產，並為執行上必要行為之職務，民法第1209條第1項及
      第1215條第1項分別定有明文；復按遺囑執行人係依遺囑
      之內容執行交付、分配遺產，故於無人承認之繼承事件，
      經遺產管理人踐行搜索繼承人及清算程序後，即可交由遺
      囑執行人為遺囑之執行，遺囑執行完了時，再由遺產管理
      人為最後之清算程序，最高法院90年度臺上字第314號判
      決同此意旨；又關於遺產管理、分割及執行遺囑之費用，
      由遺產中支付之，民法第1150條定有明文，而所謂執行遺
      囑之費用，凡屬於執行遺囑所需一切費用皆包括在內。
（三）經查，本件原告丙○、乙○○2人主張被繼承人方繼堂以
      遺囑指定原告2人為其遺囑執行人一節，除據原告提出代
      筆遺囑影本及經公證之遺囑影本各1份在卷外，且為被告
      所不爭執，而被繼承人方繼堂為榮民，在臺灣地區並無繼
      承人可管理其遺產，依臺灣地區與大陸地區人民官席條例
      第68條及行政院核定之退除役官兵死亡無人繼承遺產管理
      辦法第4條之規定，被告為被繼承人方繼堂之遺產管理人
      ，是本件原告2人以其等為被繼承人方繼堂所立遺囑之遺
      囑執行人之地位，請求被繼承人方繼堂之遺產管理人即被
      告交付被繼承人方繼堂所留之遺產，以為被繼承人方繼堂
      所立遺囑之執行，自屬有據。揆諸前揭之說明，被告本於
      遺產管理人之地位，應先為踐行搜索被繼承人方繼堂之繼
      承人及被繼承人所留遺產之清算程序後，再由被繼承人方
      繼堂所指定之遺囑執行人即原告2人為遺囑之執行，現被
      繼承人方繼堂之遺產管理人即被告既自承其業已完成搜索
      被繼承人方繼堂繼承人及清算遺產之程序，故被告即應將
      被繼承人方繼堂所留之遺產交由被繼承人方繼堂之遺囑執
      行人即原告為遺囑之執行，雖被告抗辯被繼承人方繼堂所
      立之遺囑並未載有將被繼承人方繼堂所留之遺產遺贈予原
      告2人之意旨，惟：
    1.觀之被繼承人方繼堂生前於87年4月15日依行政院國軍退
      除役官兵輔導委員會臺南市榮民服務處榮民代筆遺囑格式
      立下之代筆遺囑內容，其上記載有將其身故後所留下之存
      款遺產，交代由原告丙○、乙○○2人支配處理及後事料
      理事宜之意旨；再稽之被繼承人方繼堂於90年11月29日前
      往臺灣高雄地方法院所屬民間公證人王振華事務所辦理公
      證遺囑內容，該被繼承人方繼堂所立之遺囑再度表示將於
      被繼承人方繼堂亡故後，被繼承人方繼堂欲將遺產中之存
      款交由原告丙○、乙○○2人處理之意旨，是由上開被繼
      承人方繼堂所立之遺囑內容，被繼承人方繼堂業已明確表
      示應將其所留下之存款遺產交付原告2人支配處理，是身
      為被繼承人方繼堂遺產管理人之被告，自應於踐行搜索及
      清算程序後，依被繼承人方繼堂遺囑內容，將被繼承人方
      繼堂所留之存款遺產交付原告2人，再由原告2人為遺囑之
      執行。而本件被告僅執被繼承人方繼堂未將其遺產贈與原
      告2人之無關事由，而拒依被繼承人方繼堂所立之遺囑意
      旨，將被繼承人方繼堂所留之存款遺產交付原告2人為遺
      囑之執行，自屬可議。
    2.再者，上開被繼承人方繼堂所立代筆遺囑之見證人李建平
      復到庭具結證述：「（你是不是代筆遺囑上之見證人？）
      是，當初我是臺南市精忠三村的會長，原告丙○是住戶，
      被繼承人方繼堂與原告乙○○是寄居在丙○的家中，方繼
      堂說要寫代筆遺囑，他們從被告服務處拿了代筆遺囑的表
      格，來找我，他們帶了里長蕭錦森、朋友林忠月來找我，
      說要請我們當代筆遺囑的見證人。」、「（當初被繼承人
      方繼堂寫代筆遺囑的目的為何？）被繼承人方繼堂說要把
      所有的遺產交給原告2人，因為它們是老同事，也住一起
      30幾年了，被繼承人方繼堂希望原告2人拿他的遺產去辦
      後事，因為被繼承人方繼堂沒有後代，丙○有兒子，他們
      希望以後3個人能夠葬在一起，這筆遺產辦完後事以後，
      剩下的錢都交給丙○及丙○的後代作為公祭及掃墓的費用
      。」等語（見本院97年8月21日言詞辯論筆錄）。是由證
      人李建平之證言，可知被繼承人方繼堂所立遺囑之真意，
      確係欲於被繼承人方繼堂死亡後，將被繼承人方繼堂所留
      之存款遺產交由原告2人，並於原告2人以該筆遺產為被繼
      承人方繼堂辦理其身故後之喪葬事宜後，繼續由原告2人
      及其等子孫管理該筆遺產，作為支應日後持續對被繼承人
      方繼堂為祭祀及掃墓等行為之相關費用，由此益徵原告2
      人基於被繼承人方繼堂身前所立之遺囑內容，請求被告交
      付被繼承人方繼堂所遺之存款遺產以為遺囑之執行，當屬
      有據。
    3.基上，被告擔任被繼承人方繼堂之遺產管理人，既已完成
      搜索及清算程序，自應依被繼承人方繼堂遺囑內容，將被
      繼承人方繼堂所遺之存款遺產即668,160元，交付予被繼
      承人方繼堂遺囑執行人即原告2人為遺囑之執行。
（四）綜上所陳，本件原告丙○、乙○○於被繼承人方繼堂之遺
      產管理人即被告踐行搜索及清算程序後，本於被繼承人方
      繼堂遺囑執行人之地位，請求被告依被繼承人方繼堂生前
      所立之遺囑內容，將被繼承人方繼堂所遺之存款遺產交付
      原告等為遺囑之執行，自屬有據。是本件原告等請求被告
      交付被繼承人方繼堂所遺之存款遺產668,160元予原告2人
      ，為有理由，應予准許。
四、本件事證已臻明確，兩造其餘主張、陳述及所提證據，經審
      酌與本院前揭判斷不生影響，毋庸再予審酌，併予敘明。
五、據上論結，本件原告之訴為有理由，依民事訴訟法第78條，
    判決如主文。
中    華    民    國    97    年    9    月    11    日
                  家事庭法  官  楊佳祥
以上正本係照原本作成。
如對本判決上訴，須於判決送達後20日之不變期間內，向本院提
出上訴狀。
中    華    民    國    97    年    9    月    11    日
                        書記官  葉芳如


司法院資訊處製作；財團法人民間司法改革基金會備份。
